臺灣板橋地方法院刑事判決　　　　　　　 94年度訴字第705號
公　訴　人　臺灣板橋地方法院檢察署檢察官
被　　　告　丁○○
　　　　　　　　　　　之1
義務辯護人　戴銀生律師
上列被告因妨害自由案件，經檢察官提起公訴（93年度偵字第10
358 號），本院判決如下：
    主  文
丁○○共同以強暴妨害人行使權利，累犯，處有期徒刑伍月，如
易科罰金，以參佰元折算壹日。
    事  實
一、丁○○曾於民國（下同）86年間因公共危險案件，經臺灣士
    林地方法院於87年2 月16日以86年度易字第3123號判決有期
    徒刑4 月，87年3 月19日確定，87年4 月20日易科罰金執行
    完畢。於92年2 月2 日晚間8 時左右，在臺北縣中和市○○
    路○ 段31巷19號1 樓緬甸歸僑慈善會（起訴書漏載1 樓）門
    口附近，己○○（現通緝中，待到庭後另行審結）與不詳姓
    名年籍成年男子共十餘人，因疑甲○○、乙○○、林俊生詐
    賭，遂基於傷害、施強暴妨害人行使權利之犯意聯絡，見甲○○偕同女友，與乙○○、丙○○離去之際，分批圍住甲○○、乙○○與丙○○，推由己○○嚇令：「這是九哥的場，
    你也敢耍花樣」，並欲直接自甲○○上衣口袋中取走新臺幣
    （下同）8 萬元，遭甲○○按住口袋拒絕，己○○遂以左手
    勒住甲○○頸部，右手出拳毆打甲○○臉部示警，再取出上
    開8 萬元，其他不詳姓名年籍成年男子則分別徒手圍毆在場
    之乙○○、丙○○（公訴人認丁○○涉犯此部分之強盜罪嫌
    ，罪證不足，詳參理由欄二（二）３）。嗣己○○將甲○○
    帶至上址門口附近巷弄中，與乙○○、丙○○隔開，丁○○
    聽聞他人追喊有人詐賭，遂與己○○及上開不詳姓名年籍成
    年男子共同基於傷害、施強暴妨害人行使權利之犯意聯絡，
    由丁○○持路旁撿拾他人掃帚1 支（不具所有之意思），毆
    打甲○○，致甲○○不支倒地。此時，己○○承前妨害人行
    使權利之犯意，將甲○○左褲袋內之10萬元取走，妨害甲○○行使對金錢財物之所有權後，令甲○○、乙○○、丙○○
    等人離去。甲○○因此受有下唇裂傷、肢體多處瘀傷，乙○○受有頭外傷併左眼及左顴部挫傷及瘀傷、肢體挫傷及瘀傷
    、丙○○受有頭外傷併顏面瘀傷及擦傷之普通傷害（丁○○
    等人涉犯傷害罪嫌，未據甲○○、乙○○、丙○○提出告訴
    ）。
二、案經臺北市政府警察局報請臺灣板橋地方法院檢察署檢察官
    偵查起訴。
    理  由
一、程序部分：
（一）、公訴人提出被害人甲○○、乙○○於警詢、偵查中之證
        言，及被害人甲○○、乙○○、丙○○之診斷證明書3
        件為證。經核，其中被害人甲○○、乙○○於警詢時之
        證言，及被害人甲○○、乙○○、丙○○之診斷證明書
        3 件，均屬刑事訴訟法第159 條第1 項之傳聞證據，惟
        被告丁○○及辯護人於本院行準備程序時同意有證據能
        力，依同法第159 條之5 第1 項之規定，有證據能力。
        而被害人即證人甲○○、乙○○於偵查中之證言，雖屬
        傳聞證據，然並無顯有不可信之情況，且依法具結之，
        依同法第159 條之1 第2 項之規定，同有證據能力。
（二）、證據能力有爭執部分：
    １、辯護人於本院審理時主張：公訴人提出共同被告己○○
        於警詢時之證言，係遭警察威脅逼供，且共同被告己○○於偵審中均未到庭作證，因認共同被告己○○於警詢
        時之證詞，不具證據能力；又被害人丙○○未於偵、審
        程序中出庭應訊，故其於警詢時之證言，無證據能力；
        再被告丁○○於警詢之證言，係警員按自己之意思寫好
        筆錄，再拿筆錄給被告丁○○照著筆錄念，因此警詢筆
        錄無證據能力等語。
    ２、共同被告己○○於警詢之證言：共同被告己○○於警詢
        時指證：綽號「奧迪」之被告丁○○有參與當日毆打被
        害人等語（詳參臺灣板橋地方法院93年度偵字第10358
        號卷第10頁93年2 月26日警詢筆錄、第15頁93年3 月5
        日警詢筆錄），應屬刑事訴訟法第159 條第1 項之傳聞
        證據。然共同被告己○○經本院傳拘無者，合於同法第
        159 條之3 第3 款規定所在不明而傳喚不到之情形，惟
        依其於警詢時之陳述，未經證明其具可信之特別情形，
        無從依同法第159 條之3 第3 款規定，逕行採為證據。
        故辯護人以共同被告己○○於上開警詢之證言為傳聞證
        據為由，認無證據能力，應可採認。
    ３、公訴人雖以共同被告戊○○於警詢與本院審理時之證言
        ，認定被告丁○○有為上開傷害、妨害自由之犯行。然
        共同被告戊○○於警詢及本院審理時，均為不在場答辯
        （詳參同前偵查卷第29頁93年5 月9 日警詢筆錄、本院
        94年8 月9 日審判筆錄）。因此，共同被告戊○○前揭
        證詞，就證被告丁○○犯罪事實而言，不具關連性，應
        無證據能力。
    ４、被害人丙○○於警詢之證言：被害人丙○○於警詢時之
        證言（詳同前偵卷第50頁至第51頁91年3 月5 日警詢筆
        錄），雖屬刑事訴訟法第159 條第1 項所指之傳聞證據
        。惟其所在不明，經本院傳喚不到，且其所為之證言，
        與被害人甲○○、乙○○之警詢證述相符，堪可認具有
        可信之特別情形，復為證明犯罪事實之存否所必要，合
        於同法第159 條之3 第3 款之規定，具有證據能力。
    ５、被告丁○○於警詢時自白：渠有持掃把柄毆打被害人甲○○一情（詳同前偵查卷第20頁93年4 月27日警詢筆錄
        ），雖與其於偵查及本院準備程序、審理時所供相符，
        惟被告丁○○及其辯護人主張被告丁○○警詢時之筆錄
        ，是依照被害人筆錄製作，且有疲勞訊問情形，依刑事
        訴訟法第156 條第1 項規定反面解釋，無證據能力等語
        。本院認無證據證明被告丁○○所辯為非，故被告丁○○於警詢時之自白，應無證據能力；至被告丁○○於檢
        察官訊問及本院行準備程序、審理時之自白，未據被告
        丁○○及其辯護人為上開非任意性自白之抗辯，且前後
        供述相符，依刑事訴訟法第156 條第1 項之規定，有證
        據能力，合先敘明。
（二）、實體部分：
    １、認定被告丁○○犯罪所依之證據：
    （１）、被告丁○○固坦承持掃帚柄毆打被害人甲○○成傷
            ，惟矢口否認有何妨害自由犯行及與己○○等人有
            何犯意聯絡，辯稱：當晚間7、8時許，渠見被害人
            甲○○離去緬甸歸僑會未久，賭場內有人追出高喊
            「九哥的場子，你們也敢詐賭」，並聽聞有人打架
            聲音，被告隨地撿拾一支木棍，連打被害人甲○○
            腿部2 下，因見前面巷內有警察趕來，不敢久留，
            立即逃離現場，從頭至尾，未見己○○取走被害人
            甲○○現金共18萬元之事云云（詳參臺灣板橋地方
            法院檢察署93年度偵字第10358 號卷第20頁、21頁
            93年4 月27日警詢筆錄、第107 頁訊問筆錄及本院
            94年11月23日審判筆錄）。
    （２）、然查，被害人甲○○於92年2 月2 日晚間8 時左右
            ，離開臺北縣中和市○○路○ 段31巷19號1 樓緬甸
            歸僑會時，遭共同被告己○○等人圍毆，且由共同
            被告己○○取走上衣口袋內的8 萬元，嗣因警察走
            來，將被害人甲○○帶至旁邊巷弄內，此時，被告
            丁○○持木棍毆打被害人甲○○不支倒地後，由共
            同被告己○○再取走被害人甲○○褲袋內之10萬元
            得手等情，迭據被害人即證人甲○○、乙○○、林
            俊安於警詢、被害人即證人甲○○、乙○○於檢察
            官訊問及被害人即證人甲○○於本院審理時證述明
            確，尤以證人甲○○前後所述相符，復與乙○○、
            丙○○前揭證言吻合（詳參同前偵查卷第32頁、第
            33頁92年3 月5 日甲○○警詢筆錄、第34頁、第35
            頁92年8 月19日甲○○警詢筆錄、第39頁93年2 月
            26日甲○○警詢筆錄、第42頁、第43頁92年3 月5
            日乙○○警詢筆錄、第50頁、第51頁92年3 月5 日
            丙○○警詢筆錄、第101 頁93年12月29日甲○○、
            乙○○訊問筆錄、本院94年8 月9 日甲○○審判筆
            錄）；又意思聯絡並不限於事前謀議，即僅於行為
            當時有共同犯罪之意思聯絡者，亦屬之，且其表示
            之方法，亦不以明示通謀為必要，即相互間有默示
            之合致，亦無不可，最高法院81年度臺上字第1258
            號判決同此意見。證人甲○○指明：當共同被告楊
            庭福取走8 萬元時，伊沒看到被告丁○○，繼而共
            同被告己○○搭著伊的肩走到斜對面時，被告張文
            生與另2 名男子，就跟在己○○後面，當伊等停住
            後，被告丁○○就說伊耍花樣，接著動手打伊，待
            伊倒地未起，共同被告己○○取走伊褲袋內之10萬
            元時，被告丁○○約距離一個手臂長的距離，因此
            被告丁○○應該看的到等語（詳參同前偵查卷第35
            頁92年8 月19日警詢筆錄、本院94年8 月9 日審判
            筆錄）。縱認被告丁○○非於被害人甲○○等人遭
            共同被告己○○等人共同毆打被害人甲○○，進而
            強取被害人甲○○所有8 萬元時在場，然被告張文
            生既於共同被告己○○取去被害人甲○○8 萬元後
            ，跟隨在共同被告己○○之後，且持物毆打被害人
            甲○○倒地，再任共同被告己○○取走被害人余日
            建所有現金10萬元，足見被告與共同被告己○○就
            上開強取被害人甲○○10萬元，妨害被害人甲○○
            行使所有權之犯行，有事中默示之合致，揆諸前開
            說明，堪認被告丁○○與共同被告己○○有犯意聯
            絡。而被害人甲○○、乙○○、丙○○受有前揭如
            事實欄所示傷害，亦有臺北市和平醫院92年2 月6
            日出具診斷證明書3 件附卷可佐（詳參同前偵查卷
            第52頁至第54頁）。
    （３）、又被告丁○○既因認被害人甲○○等人詐賭，並持
            約2 公分粗掃帚之柄部（木材部分）毆打被害人余
            日建至柄部斷裂，此據被告丁○○於本院審理供認
            不諱（詳參本院94年11月23日審判筆錄）。而被告
            丁○○既認被害人甲○○詐賭，又將被害人甲○○
            毆打至傷重倒地，豈有不追回賭金之理？綜上以觀
            ，被告丁○○所辯：打完被害人甲○○就離開現場
            ，不知共同被告己○○強取被害人甲○○身上財物
            一情云云，顯然悖乎常理。被告丁○○上開辯詞，
            應係諉卸之詞，不足採信。
    ２、論罪科刑：
    （１）、核被告丁○○所為，係犯刑法第304 條第1 項之強
            制罪。被告丁○○與共同被告己○○就強索被害人
            甲○○10萬元罪行，有犯意聯絡及行為分擔，應論
            以共同正犯。又被告丁○○曾於86年間因公共危險
            案件，經臺灣士林地方法院於87年2 月16日以86年
            度易字第3123號判決有期徒刑4 月，87年3 月19日
            確定，87年4 月20日易科罰金執行完畢，有臺灣高
            等法院被告前案紀錄表1 件附卷可考，其於前案有
            期徒刑執行完畢5 年以後再為本件罪行，為累犯，
            應加重其刑。爰審酌被告犯罪動機、目的、手段、
            對被害人造成損害、犯罪後坦承部分犯行等一切情
            狀，量處如主文所示之刑，並諭知易科罰金之折算
            標準。
    （２）、減縮起訴事實部分：
      Ａ、公訴人雖認被告丁○○與共同被告己○○等人，意圖
          為自己不法之所有，基於強盜被害人甲○○等人財物
          之犯意聯絡，毆打被害人甲○○致使不能抗拒，推由
          共同被告己○○強盜被害人甲○○現金共18萬元，因
          認被告丁○○涉犯刑法第330 條第1 項之強盜罪。惟
          被告丁○○、共同被告己○○與被害人即證人甲○○
          、乙○○、丙○○皆供證：共同被告己○○與被告張
          文生等人係以被害人甲○○、乙○○、丙○○詐賭為
          由毆打之，已如前述；被害人甲○○更於本院審理時
          證言：當時伊身配戴金項鍊、金手鍊、手錶，手錶價
          值1 、2 萬元，還有信用卡，但被告丁○○等人均未
          取去，共同被告己○○及其同夥亦沒有索取其他身上
          值錢物品等語（詳參本院94年8 月9 日審判筆錄），
          足認被告丁○○等人，主觀上係為取回遭被害人余日
          建詐賭之賭金，而對被害人甲○○等人施強暴索走賭
          金，並無多取其他值錢財物情形，顯見被告丁○○等
          人，應不具不法所有之意圖。至被害人甲○○雖稱伊
          當日自攜10萬元賭資，連同在賭場贏得賭金8 萬元，
          均為共同被告己○○奪去等語，惟以被告丁○○既在
          共同被告己○○取走被害人甲○○上衣8 萬現金後才
          參與共同被告己○○等人之犯罪，復以無證據可認被
          告丁○○確知被害人甲○○贏得賭金金額，故難認被
          告丁○○等人所為，係犯刑法第330 條第1 項之加重
          強盜罪。
      Ｂ、然強盜罪以強暴、脅迫等方法，致使不能抗拒為構成
          要件之一，當然含有使人行無義務之事或妨害人行使
          權利之行為，最高法院92年度臺上字第3860號判決明
          揭此旨。因此，被告丁○○所為雖因不具不法所有之
          意圖而無法成立加重強盜罪。但犯罪事實可依法減縮
          為刑法第304 條第1 項之強制罪。又按刑事訴訟法第
          95 條 第1 款規定：「訊問被告應先告知犯罪嫌疑及
          所犯所有罪名，罪名經告知後，認為應變更者，應再
          告知」，乃被告在刑事訴訟程序上應受告知之權利，
          旨在使被告能充分行使防禦權，以維審判程序之公平
          。而其所謂「犯罪嫌疑及所犯所有罪名」，除起訴書
          所記載之犯罪事實及所犯法條外，雖包含依刑事訴訟
          法第267 條規定起訴效力所擴張之犯罪事實及罪名，
          暨依同法第300 條規定變更起訴法條後之新罪名或起
          訴書所漏載之罪名。法院就此等新增或變更之罪名，
          均應於其認為有新增或變更之時，隨時、但至遲於審
          判期日前踐行告知之程序，使被告知悉而充分行使其
          防禦權，始能避免突襲性裁判，而確保其權益。惟若
          法院就起訴書漏引起訴法條或起訴效力擴張之犯罪事
          實或變更起訴法條之同一性事實，已踐行刑事訴訟法
          第96 條 、第289 條等規定之調查辯論程序，祇係未
          明確告知被告新增或應變更之新罪名，無礙於被告行
          使防禦權而對判決顯無影響，不得作為非常上訴之理
          由，最高法院91年度臺非字第70號明揭此旨。因此，
          縱未就減縮事實之罪名告知被告丁○○及其辯護人，
          仍無礙其防禦權之行使，附此敘明。
    ３、不另為無罪諭知部分：
    （１）、公訴意旨另以：被告丁○○與共同被告己○○等人
            ，於92年2 月2 日晚間8 時許，在臺北縣中和市○○路○ 段31巷19號1 樓，見賭客即被害人甲○○、
            乙○○、丙○○離去時贏得賭金8 萬元欲離去，竟
            為自己不法所有之意圖及強盜之犯意聯絡，以被害
            人甲○○詐賭為由，共同毆打被害人甲○○等3 人
            成傷，致使被害人甲○○不能抗拒後，取走被害人
            日建所有之現金8 萬元，因認被告丁○○涉犯刑法
            第330條第1項之加重強盜罪云云。
    （２）、按犯罪事實應依證據認定之，無證據不得認定其犯
            罪事實，又不能證明被告犯罪者應諭知無罪之判決
            ，刑事訴訟法第154 條第2 項及第301 條第1 項分
            別定有明文。又刑事訴訟法上所謂認定事實之證據
            ，係指足以認定被告確有犯罪行為之積極證據而言
            ，該項證據自須適合於被告犯罪事實之認定，始得
            採為斷罪資料；且事實之認定應憑證據，如未發現
            相當證據，或證據不足以證明，自不能以推測或擬
            制之方法，以為裁判之依據；次按認定不利於被告
            之事實，須依積極證據，茍積極之證據本身存有瑕
            疵而不足為不利於被告事實之認定，即應為有利於
            被告之認定，更不必有何有利之證據，而此用以證
            明犯罪事實之證據，猶須於通常一般人均不至於有
            所懷疑，堪予確信其已臻真實者，始得據以為有罪
            之認定，倘其證明尚未達到此一程度，而有合理性
            之懷疑存在，致使無從為有罪之確信時，即應為無
            罪之判決；最高法院82年度臺上字第163 號著有判
            決、同院76年度臺上字第4986號、30年度上字第81
            6 號及最高法院29年上字第3105號、40年臺上字第
            86號亦分別著有判例可資參照。易言之，公訴案件
            犯罪證據之蒐集及提起公訴後，對犯罪事實之舉證
            責任及指出證明之方法，均屬公訴人之職責，原則
            上法院僅於當事人之主張及舉證責任範圍內進行調
            查證據，其經法定程序調查證據之結果，認已足以
            證明犯罪事實時，始得為犯罪事實之認定。若其為
            訴訟上之證明，於通常一般人仍有合理之懷疑存在
            ，尚未達於可確其真實之程度者，在該合理懷疑尚
            未剔除前，自不能為有罪之認定。法院不得以偵查
            機關關於某種犯罪之調查不易，即放棄上開原則之
            堅持，致有違背刑事訴訟無罪推定及嚴格證明之原
            則，其理甚明，最高法院94年度臺上字第2033號判
            決同此意見。
    （３）、被告丁○○雖坦承持棍毆打被害人甲○○，惟堅詞
            否認有何強盜被害人甲○○財物之犯行，辯稱：渠
            沒有看見共同被告己○○強取被害人甲○○財物之
            行為，渠與共同被告己○○不具共同犯意聯絡云云
            。經查，被告丁○○於共同被告己○○強取被害人
            甲○○褲袋內10萬元現金時，不具不法所有之意圖
            ，已如前述（詳參理由二（二）２（２））；且被
            害人甲○○遭共同被告己○○毆打後取走上衣內現
            金8 萬元時，未見被告丁○○在場，業據被害人余
            日建證述在卷（詳參同前偵查卷第35頁92年8 月19
            日警詢筆錄、本院94年8 月9 日審判筆錄）。故難
            認被告丁○○參與共同被告己○○此部分犯行。
    （４）、綜上所述，無積極證據足證被告丁○○有何強取被
            害人甲○○8 萬元之加重強盜犯行。復無證據可認
            被告丁○○有參與共同被告己○○施強暴而強索被
            害人甲○○8 萬元之妨害人行使所有權之罪行。惟
            公訴人認此與上開起訴有罪部分，有裁判上或實質
            上一罪關係，故本院對此部分不另為無罪之諭知，
            併此敘明。
據上論斷，應依刑事訴訟法第299 條第1 項前段，刑法第28條、
第304 條第1 項、第47條、第41條第1 項前段，罰金罰鍰提高標
準條例第1 條前段、第2 條，判決如主文。
本案經檢察官陳銘祥到庭執行職務。
中　　華　　民　　國　　94　　年　　12　　月　　9 　　日
            刑事第十二庭  審判長法　官  高玉舜
                                法  官  陳靜茹
                                法  官  吳幸娥
以上正本證明與原本無異
如不服本判決應於送達後10日內向本院提出上訴狀
                                書記官　田世杰
中　　華　　民　　國　　94　　年　　12　　月　　9 　　日
附錄本案論罪科刑法條全文：
中華民國刑法第304 條 (強制罪)
以強暴、脅迫使人行無義務之事或妨害人行使權利者，處三年以
下有期徒刑、拘役或三百元以下罰金。
前項之未遂犯罰之。
